臺灣臺北地方法院民事判決　　　　　　　91年度簡上字第76號
　　上　訴　人　丙○○
　　訴訟代理人　戊○○
　　被　上訴人　甲○○○
　　　　　　　　己○○
　　　　　　　　庚○○
　　上　一　人
　　訴訟代理人　丁○○
上列當事人間分割共有物事件，上訴人對於中華民國90年12月3
日本院臺北簡易庭89年度北簡字第8661號第一審判決提起上訴，
本院判決如下：
    主      文
原判決廢棄，發回本院台北簡易庭。
    事實及理由
一、按「第一審之訴訟程序有重大之瑕疵者，第二審法院得廢棄
    原判決，而將該事件發回原法院。但以因維持審級制度認為
    必要時為限」，民事訴訟法第451條第1項定有明文。次按所
    謂必要共同訴訟，係指訴訟標的對於共同訴訟之各人必合一
    確定者而言，學理上尚分為固有必要共同訴訟與類似必要共
    同訴訟；依法律之規定必須數人一同起訴或數人一同被訴，
    當事人之適格始無欠缺者，謂之固有必要共同訴訟，最高法
    院著有28年上字第2199號判例可資參照。至所謂合一確定，
    乃指法院對共同訴訟人所為之裁判，不得有歧異之情形，而
    之所以要求合一確定，實係因各共同訴訟人對於實體法上訴
    訟標的之權利，均無獨立之處分權，對於訴訟標的權利之處
    分，須共同為之始為適法，故認共同訴訟人必須數人一同起
    訴或被訴，始具當事人適格。復按共有物之分割，於共有人
    全體有法律上之利害關係，須共有人全體始得為之，故請求
    分割共有物之訴，屬於民事訴訟法第 56條第1項所稱訴訟標
    的對於共同訴訟之個人必須合一確定者，最高法院亦著有42
    年台上字第 318號判例可資遵循；是分割共有物之訴，自須
    共有人全體參與訴訟，其當事人之適格始無欠缺，如有當事
    人不適格之情形，法院即不得對之為實體上之裁判。又關於
    當事人適格與否，為法院應依職權調查之事項，無論訴訟進
    行至如何之程度，應隨時依職權調查之，亦經最高法院著有
    85 年度台上字第905號判決可資參照。
二、經查，本件被上訴人甲○○○、己○○、庚○○起訴主張：
    伊等及被上訴人之母陳謝珍係台北市○○區○○段 4小段74
    建號1、2樓建物（門牌號碼：台北市○○區○○路 1段74巷
    18 之1號）之共有人，伊等之應有部分各為6分之1，陳謝珍
    之應有部分為2分之1，嗣陳謝珍於民國 85年12月9日死亡後
    ，尚未辦理上開建物繼承登記，而被上訴人及訴外人乙○○
    為陳謝珍之繼承人，乃以被上訴人及乙○○為被告，起訴請
    求分割上開建物等情，有卷附起訴狀、土地所有權狀、建物
    謄本、戶籍謄本等件為證（見原審卷第5頁、第9至13頁、第
    52頁）；嗣被上訴人於原審90年11月27日言詞辯論期日以言
    詞撤回對於乙○○之訴訟，經原審法院許可，並辯論終結，
    再以被上訴人及上訴人為兩造當事人，宣判「兩造共有之門
    牌號碼台北市○○區○○路1段74巷18之1號房屋應分割成如
    附圖所示甲部分歸被告及乙○○所有；如附圖乙部分歸被上
    訴人所有」等情，各有原審90年11月27日言詞辯論筆錄及原
    審判決在卷足憑（見原審卷第 120頁、第135至136頁）。核
    諸被上訴人於原審所提出之分割共有物之訴，乃訴訟標的對
    於共同訴訟之個人必須合一確定之固有必要共同訴訟，原審
    未查，准許被上訴人撤回對於共有人乙○○之訴訟，且將未
    參與原審言詞辯論之乙○○，列為判決主文分割取得部分共
    有物之對象，顯為訴外裁判，其訴訟程序自有重大之瑕疵。
    為保護乙○○原應享有之審級利益，本院認有維持審級制度
    之必要，爰依據民事訴訟法第451條第1項、第 453條之規定
    ，不經言詞辯論，廢棄原判決，發回原法院重新更為審理。
三、依民事訴訟法451條第1項、第453條，判決如主文。
中　　華　　民　　國　 　94　　年　　4　　月　　25　　日
                  民事第二庭審判長法　　  官  吳燁山
                                  法　　  官  吳淑惠
                                　法　    官  楊代華
以上正本係照原本作成。
本判決不得上訴。
中　　華　　民　　國　 　94　　年　　4　　月　　25　　日
                                  法院書記官  劉碧輝
